【裁判字號】    98,交訴,84
【裁判日期】    981231
【裁判案由】    偽造文書等
【裁判全文】
臺灣臺北地方法院刑事判決              98年度交訴字第84號
公  訴  人  臺灣臺北地方法院檢察署檢察官
被      告  乙○○
選任辯護人  宋忠興律師
上列被告因偽造文書等案件，經檢察官提起公訴（98年度偵字第
12209 號、第14187 號），於本院準備程序進行中，被告就被訴
事實為有罪之陳述，本院改行簡式審判程序，判決如下：
    主      文
乙○○服用酒類，不能安全駕駛動力交通工具而駕駛，累犯，處
有期徒刑捌月；又行使偽造私文書，足以生損害於公眾及他人，
累犯，處有期徒刑肆月，扣案如附表編號一及二所示之身分證及
駕駛執照、附表編號二之一所示駕駛執照影本、附表編號三至十
二所示偽造之「甲○○」署名及指印，均沒收；又服用酒類，不
能安全駕駛動力交通工具而駕駛，累犯，處有期徒刑拾月。應執
行有期徒刑壹年肆月，扣案如附表編號一及二所示之身分證及駕
駛執照、編號二之一所示駕駛執照影本、編號三至十二所示偽造
之「甲○○」署名及指印，均沒收。
    事實及理由
一、犯罪事實
    乙○○前於民國93年間，因竊盜案件，經臺灣雲林地方法院
    於93年5 月6 日以93年度港簡字第22號，判處有期徒刑3 月
    確定，如易科罰金，以銀元300 元折算1 日，於93年11月18
    日縮刑期滿執行完畢。又因公共危險案件，於94年4 月25日
    ，經臺灣士林地方法院以94年度湖交簡字第86號判處有期徒
    刑6 月，如易科罰金，以銀元300 元折算1 日，並經同院以
    94年度交簡上字第51號駁回上訴確定；因竊盜案件，於94年
    11月24日，經本院以94年度簡字第2756號判處有期徒刑4 月
    ，如易科罰金，以銀元300 元折算1 日確定；因公共危險案
    件，於95年1 月11日，經臺灣士林地方法院以94年度交易字
    第200 號判處有期徒刑7 月，上開罪刑，嗣經減刑及定應執
    行刑有期徒刑9 月又15日，如易科罰金，以銀元300 元折算
    1 日確定，於96年8 月6 日縮刑期滿執行完畢。乙○○仍不
    知悔改，為下列行為：
(一)、於98年3 月18日晚間10時許，在臺北市○○路某處其友人家
    中飲酒後，明知自己已不能安全駕駛動力交通工具，至同日
    晚間11時許，仍駕駛車牌號碼DF-5860 號自用小客車自其友
    人住處駛出於道路上，於98年3 月18日晚間11時20分許，行
    經臺北市○○區○○路與泉州街口為警攔檢，並測得其吐氣
    所含酒精成份達每公升0.70毫克，而查悉上情。
(二)、詎乙○○為脫免酒後駕車之刑責，竟持有先前冒用其兄「甲
    ○○」名義，以自己之相片，向臺北縣泰山鄉戶政事務所及
    臺北縣樹林市監理站申請身分證及駕駛執照換發，利用該等
    不知情之承辦員而申辦得偽造之如附表編號一及二身分證及
    駕駛執照各1 張（申辦過程之行使偽造文書犯行，另案經臺
    灣板橋地方法院檢察署檢察官以97年度偵字第27394 號聲請
    簡易判決處刑，並經臺灣板橋地方法院於98年2 月6 日，以
    98年度簡字第306 號判處有期徒刑4 月，如易科罰金，以新
    臺幣1,000 元折算1 日，復經同院於98年10月14日以98年度
    簡上字第276 號駁回上訴確定），而於98年3 月19日凌晨1
    時20分許，在臺北市政府警察局中正第二分局警備隊偵訊室
    接受調查時，基於行使偽造特種文書、私文書及偽造署押之
    犯意，先向員警提出扣案如附表編號一及二所示偽造「甲○
    ○」身分證及駕駛執照而行使之，供員影印附於卷內查驗身
    分，又接續於附表編號八至十二所示之私文書上偽造「甲○
    ○」之簽名及捺指印，藉以偽造用以表示係由甲○○本人收
    受之意思，將附表編號八至十二所示之私文書交回員警而行
    使之，再於附表三至七所示之文件上偽造「甲○○」之簽名
    及捺指印而偽造署押。嗣於98年4 月1 日甲○○因公共危險
    案件經警移送臺灣臺北地方法院檢察署以98年度偵字第8048
    號案偵辦，檢察官於98年4 月14日傳喚甲○○到庭，始查悉
    乙○○有冒名應訊之嫌疑，乃於98年4 月30日傳喚乙○○到
    臺灣臺北地方法院檢察署第十六偵查庭應訊，詎乙○○續基
    於同一冒名躲避責任之目的，接續出示如附表編號二之一偽
    造「甲○○」駕駛執照影本供檢察官核閱身分而行使之，足
    以生損害於刑事偵查機關對於刑事犯罪偵查之正確性、監理
    機關對於交通管理處罰之正確性及甲○○本人。嗣經檢察官
    追問後，乙○○始承認自己冒名應訊之事，由檢察官命警帶
    同乙○○扣得如附表編號一及二所示偽造之「甲○○」身分
    證、駕照，而知悉上情。
(三)、乙○○另於98年5 月29日晚間9 時許，在臺北市○○路○ 段
    與木柵路口某小吃店飲酒後，明知自己已不能安全駕駛動力
    交通工具，竟於同日晚間11時50分許，再騎乘車牌號碼G87-
    792 號機車離開上開小吃攤行駛於道路上，於98年5 月30日
    凌晨0 時9 分許，行經臺北市○○路○ 段70號前為警攔檢，
    並測得其吐氣所含酒精成份達每公升0.80毫克而查獲。
二、認定犯罪事實所憑之證據及理由
(一)、本案被告乙○○所犯刑法第216 條、第212 條、第210 條、
    第217 條第1 項、第185 條之3 等罪，均係死刑、無期徒刑
    、最輕本刑為3 年以上有期徒刑以外之罪，其於準備程序就
    前揭被訴事實為有罪之陳述，經本院告知簡式審判程序之旨
    ，並聽取其與公訴人之意見後，本院裁定由受命法官獨任進
    行簡式審判程序，是本案之證據調查，依刑事訴訟法第273
    條之2 規定，不受同法第159 條第1 項、第161 條之2 、第
    161 條之3 、第16 3條之1 及第164 條至第170 條規定之限
    制，合先敘明。
(二)、上開犯罪事實，業經被告於警詢、偵查及本院審理時坦白承
    認，核與甲○○於偵查中之陳述相符，復有如附表所示之身
    分證、駕駛執照、文件及文書、臺北市政府警察局文山第一
    分局木新派出所酒精測定值紀錄表、臺北市政府警察局98年
    5 月30日北市警交字AEX558318 號舉發違反道路交通管理事
    件通知單、刑法第185 條之3 案件測試觀察紀錄表在卷可考
    ，足認被告之自白與事實相符，應可採信。
(三)、綜上所述，本案事證明確，被告犯行堪以認定，應予依法論
    科。
三、論罪科刑之理由
(一)、按刑法第217 條所稱之「偽造署押」，係指行為人冒用本人
    名義在文件上簽名或為民法第3 條第3 項所稱指印之類似簽
    名行為（最高法院80年度臺非字第277 號判決意旨參照），
    故倘行為人以簽名之意，於文件上簽名，且該簽名僅在表示
    簽名者個人身份，以作為人格同一性之證明，除此之外，再
    無任何其他用意者，即係刑法上所稱之「署押」；然若於作
    為人格同一性之證明之外，尚有其他法律上之用意（例如表
    示收受某物之用意而成為收據之性質、表示對於某事項為同
    意之用意證明）者，即應該當刑法上之「文書」。又於舉發
    違反道路交通管理事件通知單上偽造他人姓名，單從形式上
    觀察，即足以知悉係表示由他人名義出具領受通知聯之證明
    ，自屬刑法第210 條之私文書，最高法院著有83年臺上字第
    6631號判例可資參照。經查，被告於附表編號八所示之攔停
    酒測稽查確認單上偽造「甲○○」簽名及指印，亦同時表示
    其飲酒結束逾15分鐘，且無服用含酒精成分之物品等情之意
    思，雖該等文書之內容係警察事先印製，然此不過為便利之
    措施，被告既明知其內容，自可決定是否簽署，既仍執意冒
    名應訊而在其上偽造署押，則該事先印製之內容即為被告採
    為自己之一定意思表示，屬刑法第210 條規定之私文書無訛
    。另被告在附表編號九所示舉發違反道路交通管理事件通知
    單偽造「甲○○」之簽名，復交還予警員行使，顯然用以表
    示該文書係「甲○○」本人親自收受而有所主張，產生係由
    「甲○○」收受該交通違規通知單之法律效果，自足以生損
    害於「甲○○」本人及舉發機關、監理機關對於違規通知單
    處理之正確性，自屬刑法第210 條之私文書，同理，如附表
    編號十至十二所示文書，均係用以表示被告收受通知之意思
    ，亦當屬刑法第210 條之私文書無疑。至被告於附表編號三
    至七所示文件上偽造「甲○○」之署名及指印，並無表明為
    文書之用意而不具文書之性質，應僅屬偽造署押行為，合先
    敘明。再者，身分證、駕駛執照既由該管公務員查據相關資
    料所制作、核發，用於表示特定人關於品行、能力相類之證
    書，亦屬具公文書性質之特種文書，被告冒用甲○○之名義
    ，持自己之照片，利用不知情之承辦公務員，所申辦得如附
    表一及二所示身分證及駕駛執照，自當屬刑法第212 條之特
    種文書，合先敘明
(二)、核被告就犯罪事實(一)及(三)所為，係犯刑法第185 條之3 服用
    酒類不能安全駕駛動力交通工具而駕駛罪；又就犯罪事實(二)
    所為，就行使如附表編號一及二所示身分證及駕駛執照部分
    ，係犯刑法第216 條、第212 條行使偽造特種文書罪，在如
    附表編號三至七所示文件偽造署名及指印，係犯刑法第217
    條第1 項之偽造署押罪，就行使附表編號八至十二所示私文
    書部分，係犯刑法第216 條、第210 條之行使偽造私文書罪
    。在被告於如附表編號八至十二所示之私文書上偽造署押之
    行為，係其偽造私文書之階段行為，已為偽造私文書之行為
    所吸收，偽造私文書之低度行為復為其行使之高度行為所吸
    收，均不另論罪。
(三)、按「連續犯之成立，除主觀上須基於一個概括  之犯意外，
    客觀上須先後數行為，逐次實施而具連續性，侵害數個同性
    質之法益，其每一前行為與次行為，依一般社會健全觀念，
    在時間差距上，可以分開，在刑法評價上，各具獨立性，每
    次行為皆可獨立成罪，構成同一之罪名，始足當之；如數行
    為於同時同地或密切接近之時地實施，侵害同一之法益，各
    行為之獨立性極為薄弱，依一般社會健全觀念，在時間差距
    上，難以強行分開，在刑法評價上，以視為數個舉動之接續
    施行，合為包括之一行為予以評價，較為合理，則屬接續犯
    ，而為包括之一罪。」最高法院86年台上字第3295號判例亦
    有明揭。查被告於附表編號三至七所示之文件上，先後多次
    偽造「甲○○」署押、偽造如附表編號八至十二所示之私文
    書並進而行使，其中偽造及行使之行為，雖係分別為數行為
    ，然各該行為係為達同一偽冒甲○○名義應訊目的而為之各
    個舉動，各行為之獨立性極為薄弱，依一般社會健全觀念難
    以強行分離，且被告主觀上當然有自始至終在各階段中為偽
    冒甲○○應訊目的之意思，認各個舉動不過為犯罪行為之一
    部份，並係侵害同一法益，接續而完成整個犯罪，顯基於單
    一犯意接續所為，應包括於一行為予以評價，偽造及行使行
    為均各為接續犯，應論以實質上一罪。又被告先於警詢時據
    以提出如附表編號一及二所示身分證及駕駛執照而行使，又
    於檢察官偵訊時，再行提出如附表編號二之一所示駕駛執照
    影本向檢察官行使，亦係基於偽冒甲○○應訊目的之意思，
    認各個舉動不過為犯罪行為之一部份，並係侵害同一法益，
    接續而完成整個犯罪，顯基於單一犯意接續所為，應包括於
    一行為予以評價，僅論以一行使偽造特種文書罪，檢察官認
    此部分為分別之犯罪事實（如起訴書犯罪事實欄(一)及(二)），
    尚有誤會。
(四)、按修正前刑法第55條規定之牽連犯，係指犯罪行為者意念中
    祇欲犯某罪，而其實施犯罪之方法，或其實施犯罪之結果，
    觸犯行為人目的行為以外之其他罪名者而言；亦即必須以犯
    一罪之方法行為犯他罪，或犯一罪之結果行為犯他罪，方有
    牽連關係可言。是牽連犯仍以有兩個以上獨立之犯罪行為為
    要件；倘係一個犯罪行為而觸犯數罪名，則為想像競合犯。
    再者，二行為之犯罪目的單一，依一般社會通念，認應評價
    為一罪方符合刑罰公平原則，如予數罪併罰，反有過度處罰
    之疑，與人民法律感情亦未契合；尤於牽連犯廢除後，適度
    擴張1 行為概念，就此情形認屬1 行為觸犯數罪名之想像競
    合犯，方為適當，最高法院96年度臺上字第7393號、97年度
    臺上字第3223號判決意旨可參。被告偽造如附表編號八至十
    二所示私文書上所偽造署押行為，固為偽造私文書之一部而
    不另成立偽造署押罪，業如前述，惟被告於如附表編號三至
    七之文件上，顯係另行基於偽造署押之犯意而為，並非因為
    偽造如附表編號八至十二所示私文書而為之部分行為，自應
    另成立刑法第217 條第1 項之偽造署押罪乙節，殊無疑義。
    但被告就所犯附表三至七所示之偽造署押、行使如附表編號
    一至二之一所偽造特種文書與附表編號八至十二所示之行使
    偽造私文書行為，係基於同一偽冒甲○○應訊之目的，參以
    其偽造署押與行使偽造私文書、行使特種文書之地點均有所
    重疊，揆諸前開說明，堪認被告所犯上開三罪，係一行為所
    犯，應依刑法第55條想像競合犯之規定，從一重之行使偽造
    文書罪處斷。
(五)、被告所犯上開行使偽造私文書罪、服用酒類不能安全駕駛動
    力交通工具而駕駛罪2 罪，行為互殊、罪名有別，應予分論
    併罰。
(六)、乙○○前於93年間，因竊盜案件，經臺灣雲林地方法院於93
    年5 月6 日以93年度港簡字第22號，判處有期徒刑3 月確定
    ，如易科罰金，以銀元300 元折算1 日，於93年11月18日縮
    刑期滿執行完畢。又因公共危險案件，於94年4 月25日，經
    臺灣士林地方法院以94年度湖交簡字第86號判處有期徒刑6
    月，如易科罰金，以銀元300 元折算1 日，並經同院以94年
    度交簡上字第51號駁回上訴確定；因竊盜案件，於94年11月
    24 日 ，經本院以94年度簡字第2756號判處有期徒刑4 月，
    如易科罰金，以銀元300 元折算1 日；因公共危險案件，於
    95年1 月11日，經臺灣士林地方法院以94年度交易字第200
    號判處有期徒刑7 月，上開罪刑，嗣經減刑及定應執行刑有
    期徒刑9 月又15日，如易科罰金，以銀元300 元折算1 日，
    於96年8 月6 日縮刑期滿執行完畢，有臺灣高等法院被告前
    案紀錄表在卷可按，其受有期徒刑執行完畢，5 年內故意再
    犯本案行使偽造私文書罪、行使特種文書罪、服用酒類不能
    安全駕駛動力交通工具而駕駛罪等有期徒刑以上之罪，均為
    累犯，皆應依刑法第47條第1 項規定加重其刑。
(七)、爰審酌被告有如上開(六)所載之前科，素行不佳，可見被告一
    而再，再而三，多次服用酒類不能安全駕駛車輛後，仍駕車
    上路，對於道路交通之安全，已達明顯而立即危險之程度，
    有與社會隔離相當時間之必要，又其酒後駕車遭警取締，本
    應全力配合警方之調查及相關處置，卻因欲逃避相關法律之
    處罰，而冒用不知情被害人之名義供警開單舉發並接受警方
    詢問，警員遂以被害人名義開單舉發上開違規並開始偵查程
    序，足以影響監理機關對於道路交通事件管理處罰與偵查機
    關對於刑事處罰之正確性，亦可能使被害人無辜受交通違規
    之處分及刑事處罰，兼衡被告於偵查時坦承犯行，尚有悔意
    ，及其生活狀況、品行、犯罪之動機、目的、手段、所生危
    害等一切情狀，分別量處如主文所示之刑，並定應執行之刑
    。
(八)、如附表編號一及二所示身分證及駕駛執照、如附表編號二之
    一所示駕駛執照影本，為被告所有用以冒用甲○○之名義所
    用之物，依刑法第38條第1 項第2 款規定，宣告沒收。又如
    附表編號三至十二所示偽造之「甲○○」署押（含簽名、指
    印），不問屬於犯人與否，均應依刑法第219 條之規定宣告
    沒收。
四、應適用之法條
    依刑事訴訟法第273 條之1 第1 項、第299 條第1 項前段，
    刑法第185 條之3 、第216 條、第212 條、第210 條、第21
    7 條第1 項、第55條、第47條第1 項、第51條第5 款、第38
    條第1 項第2 款、第219 條，刑法施行法第1 條之1 第1 項
    、第2 項前段，判決如主文。
本案經檢察官盧慧珊到庭執行職務。
中    華    民    國    98    年    12    月    31    日
                刑事第十六庭  法  官  藍家偉
以上正本證明與原本無異。
如不服本判決應於收受送達後10日內向本院提出上訴書狀，並應
敘述具體理由；其未敘述上訴理由者，應於上訴期間屆滿後20日
內向本院補提理由書（均須按他造當事人之人數附繕）「切勿逕
送上級法院」。
                              書記官  呂慧娟
中    華    民    國    98    年    12    月    31    日
附錄本件論罪科刑法條：
刑法第185條之3
服用毒品、麻醉藥品、酒類或其他相類之物，不能安全駕駛動力
交通工具而駕駛者，處1 年以下有期徒刑、拘役或科或併科15萬
元以下罰金。
刑法第216條
行使第210 條至第215 條之文書者，依偽造、變造文書或登載不
實事項或使登載不實事項之規定處斷。
刑法第210條
偽造、變造私文書，足以生損害於公眾或他人者，處5 年以下有
期徒刑。
刑法第212條
偽造、變造護照、旅券、免許證、特許證及關於品行、能力服務
或其他相類之證書、介紹書，足以生損害於公眾或他人者，處1
年以下有期徒刑、拘役或3 百元以下罰金。
附表
┌──┬───────────┬────────┬────────────┐
│編號│文    件  名    稱    │偽造之署押及數量│出        處            │
├──┼───────────┼────────┼────────────┤
│一  │「甲○○」名義身分證、│無              │臺灣臺北地方法院檢察署98│
│    │貼有被告乙○○之相片  │                │年度偵字第12209號證物袋 │
├──┼───────────┼────────┼────────────┤
│二  │「甲○○」名義普通小型│無              │臺灣臺北地方法院檢察署98│
│    │車駕駛執照、貼有被告夏│                │年度偵字第12209號證物袋 │
│    │清貴之相片            │                │                        │
├──┼───────────┼────────┼────────────┤
│二之│「甲○○」名義普通重型│無              │臺灣臺北地方法院檢察署98│
│一  │機車駕駛執照影本、貼有│                │年度偵字第12209 號卷第17│
│    │被告乙○○之相片      │                │頁                      │
├──┼───────────┼────────┼────────────┤
│三  │98年3 月19日調查筆錄  │「甲○○」署名2 │98年度偵字第8048號卷（下│
│    │                      │枚、指印9 枚    │稱偵卷），第5頁至第7頁。│
├──┼───────────┼────────┼────────────┤
│四  │酒精濃度檢測單        │「甲○○」署名1 │偵卷第8 頁及第9 頁      │
│    │                      │枚、指印3 枚    │（為同1 紙，因影印而為2 │
│    │                      │                │頁）                    │
├──┼───────────┼────────┼────────────┤
│五  │汽機車駕駛人酒後生理協│「甲○○」署名、│偵卷第11頁              │
│    │調平衡檢測紀錄表      │指印各1 枚      │                        │
├──┼───────────┼────────┼────────────┤
│六  │偽造之甲○○駕駛執照影│「甲○○」署名1 │偵卷第16頁              │
│    │本黏貼頁              │枚、指印7枚     │                        │
├──┼───────────┼────────┼────────────┤
│七  │偽造之甲○○身分證影本│「甲○○」署名1 │同上卷第16頁、第17頁    │
│    │黏貼頁                │枚、指印9枚     │                        │
├──┼───────────┼────────┼────────────┤
│八  │攔停酒測稽查確認單    │「甲○○」署名、│偵卷第8頁               │
│    │                      │指印各1 枚      │                        │
├──┼───────────┼────────┼────────────┤
│九  │臺北市政府警察局舉發違│「甲○○」署名1 │在移送聯偽簽「甲○○」之│
│    │反道路交通管理事件通知│枚              │署名。偵卷第9頁         │
│    │單移送聯上之「收受通知│                │                        │
│    │聯者簽章」欄移送聯。  │                │                        │
├──┼───────────┼────────┼────────────┤
│十  │權利告知書            │「甲○○」署名、│偵卷第12頁              │
│    │                      │指印各1 枚      │                        │
├──┼───────────┼────────┼────────────┤
│十一│夜間訊問同意書        │「甲○○」署名、│偵卷第13頁              │
│    │                      │指印各1 枚      │                        │
├──┼───────────┼────────┼────────────┤
│十二│中正第二分局執行拘提逮│「甲○○」署名、│偵卷第14頁              │
│    │捕告知本人通知書      │指印各1 枚      │                        │
└──┴───────────┴────────┴────────────┘

司法院資訊處製作；財團法人民間司法改革基金會備份。
